【裁判字號】    97,消債抗,21
【裁判日期】    970710
【裁判案由】    更生事件
【裁判全文】
臺灣板橋地方法院民事裁定            97年度消債抗字第21號
抗  告  人  甲○○
上列抗告人因消費者債務清理條例聲請更生事件，對於中華民國
97年6 月11日本院97年度消債更字第468 號裁定提起抗告，本院
裁定如下：
    主      文
抗告駁回。
抗告程序費用由抗告人負擔。
    理      由
一、本件抗告意旨略以：抗告人於民國97年5 月6 日發函向最大
    債權金融機構彰化商業銀行請求協商時，除以書面表達請求
    協商之意思外，並有檢附財團法人聯合徵信中心前置協商專
    用債權人清冊，已達消費者債務清理條例及施行細則所規定
    之請求協商之法定要件，最大債權金融機構彰化商業銀行依
    本條例第151 條第3 項、施行細則第43條規定，即應依債務
    人提出之債權人清冊通知全體債權人與債務人為債務清償之
    協商，惟彰化商業銀行於收受抗告人提出協商申請後，除未
    通知全體債權人外，反要求抗告人補齊法律未規定之文件後
    ，始願意聯絡全體債權人為債務清償之協商，實係對抗告人
    作逾越法律規定之要求，限制抗告人依本條例請求前置協商
    之可能，原裁定以抗告人未依彰化商業銀行之補件要求，即
    認定抗告人未為本條例第151 條第3 項之請求，乃擴張解釋
    本條例第151 條及施行細則第43條請求前置協商所需之書面
    請求並檢附債權人清冊之法定要件，增加當事人法律或其施
    行細則所無之限制，有違法律保留原則，原裁定縱認抗告人
    應補正法律未規定之文件與彰化商業銀行，則彰化商業銀行
    通知抗告人補件之意思通知應以到達抗告人使其居於可了解
    之地位始生效力，原審依職權向彰化商業銀行查明發請求補
    件之情事，該行提出之前置協商補件通知函、前置協商退件
    通知函之影本，僅能證明該行有表達請求補件之意思通知，
    並未能證明該意思通知已到達抗告人，使抗告人居於可了解
    之地位，是該意思通知並未對抗告人發生效力，則抗告人何
    從補件與該行，更無從得到原裁定所提之未曾全體金融機構
    債權人完成前置協商程序之結論，因聲明請求廢棄原裁定，
    並請求裁定准予開始更生，或命抗告人補正應補正之程序後
    ，准予開始更生等語。
二、按「債務人對於金融機構因消費借貸、自用住宅借款、信用
    卡或現金卡契約而負債務，在聲請更生或清算前，應提出債
    權人清冊，以書面向最大債權金融機構請求協商債務清償方
    案，並表明共同協商之意旨。」、「債務人為前項請求時，
    視為同意或授權受請求之金融機構，得向稅捐或其他機關、
    團體查詢其財產、收入、業務及信用狀況。」、「第一項受
    請求之金融機構，應即通知其他債權人與債務人為債務清償
    之協商，並將前項查詢結果供其他債權人閱覽或抄錄。」、
    「協商成立者，應以書面作成債務清償方案，由當事人簽名
    、蓋章或按指印；協商不成立時，應付與債務人證明書。」
    、「債務人與金融機構協商成立者，不得聲請更生或清算。
    但因不可歸責於己之事由，致履行顯有重大困難者，不在此
    限。」、「本條例施行前，債務人依金融主管機關協調成立
    之中華民國銀行公會會員，辦理消費金融案件無擔保債務協
    商機制與金融機構成立之協商，準用前項之規定。」，消費
    者債務清理條例第151 條第1 項至第6 項分別定有明文；又
    按「自債務人提出協商請求之翌日起逾三十日不開始協商，
    或自開始協商之翌日起逾九十日協商不成立，債務人得逕向
    法院聲請更生或清算。」，亦為同條例第153 條所明定；是
    以，債務人如有對金融機構負有前開消費借貸等債務，於聲
    請更生或清算前，應先以書面向最大債權金融機構請求協商
    債務清償方案並表明共同協商之意旨，倘協商不成立，或於
    開始協商之翌日起90日內不能協商成立，或經債務人提出協
    商請求之翌日起逾30日不開始協商時，債務人方得依本條例
    之規定聲請更生或清算，如債務人未依前揭規定先與最大債
    權金融機構進行協商程序，自尚不得逕向法院聲請更生或清
    算，自屬當然。經查，抗告人前以96年5 月5 日書函向彰化
    商業銀行請求協商債務清償方案，該書函已於97年5 月7 日
    寄達彰化商業銀行，並提出該書函及掛號郵件收件回執影本
    為證據（見原審卷第22、23頁），而彰化商業銀行則於97年
    5 月7 日通知抗告人應補齊「(1)前置協商申請書(2)身分證正
    反面影本及全戶戶籍謄本正本(3)債權人清冊(4)近三個月薪資
    證明文件(5)前置協商申請人財產及收支狀況說明書(6)近兩年
    度綜合所得資料清單及最近一個月核發之財產資料清單(7)勞
    工保險被保險人投保資料表及明細正本(8)台端從事傳訊企業
    社之最近五年營業報稅資料」等資料，嗣後於97年5 月26日
    將抗告人對於該行所為前置協商申請予以退件，此有彰化銀
    行之通知函影本2 件附於原審卷內可參（見原審卷第34、35
    頁），可見抗告人確有向最大債權金融機構彰化商業銀行提
    出前置協商之申請之事實，且抗告人之最大債權金融機構彰
    化商業銀行並已通知抗告人補齊進行債務協商所需之資料，
    顯然彰化商業銀行已經開始處理其與抗告人間之前置債務協
    商事宜，並無消費者債務清理條例第153 條規定之自債務人
    提出協商請求之翌日起逾30日不開始協商之情事存在，原法
    院以本件債務人聲請更生，但未依照消費者債務清理條例第
    151 條第1 項規定，先向最大債權金融機構提出與全體金融
    機構債權人完成債務協商程序，即逕行向法院提出更生聲請
    ，係違背前揭法條規定，且其欠缺又屬不能補正者，因而裁
    定駁回抗告人依消費者債務清理條例所為更生之聲請，並無
    違誤，抗告意旨指摘原裁定不當，求予廢棄，並請求裁定准
    予開始更生，或命抗告人補正應補正之程序後，准予開始更
    生等，均為無理由，應予駁回。
三、結論：本件抗告為無理由，爰依消費者債務清理條例第11條
    第2 項、第15條，民事訴訟法第495 條之1 第1 項、第449
    條第1 項、第95條、第78條，裁定如主文。
中    華    民    國    97    年    7     月    10    日
            民事第一庭  審判長法  官  李世貴
                              法  官  陳翠琪
                              法  官  許瑞東
上為正本係照原本作成
本裁定不得抗告
中    華    民    國    97    年    7     月    10    日
                              書記官  賴玉芬


司法院資訊處製作；財團法人民間司法改革基金會備份。
